【裁判字號】    91,易,1429
【裁判日期】    920121
【裁判案由】    違反勞動基準法
【裁判全文】
臺灣臺中地方法院刑事判決                        九十一年度易字第一四二九號
    公  訴  人  臺灣臺中地方法院檢察署檢察官
    被      告  甲○○  男  三.
                丙○○  男  四.
    右  一  人
    選任辯護人  施瑞章律師
右列被告等因違反勞動基準法案件，經檢察官提起公訴（九十年度偵字第一四九○二
號），本院判決如左：
    主  文
甲○○、丙○○均無罪。
    理  由
一、公訴意旨略以：被告甲○○以仲介臨時工為業，被告丙○○為臺中市○○路○段
    八九號「戰神電子遊藝場」（下稱戰神遊藝場）之負責人，其二人均明知女工不
    得於午後十時至翌日凌晨六時之時間內工作，竟基於共同犯意之聯絡，於民國八
    十九年六月四日下午七時許，被告丙○○打電話予被告甲○○，請被告甲○○仲
    介電動遊戲機試機員之臨時工，被告甲○○即聯絡女工乙○○至戰神遊藝場擔任
    電動遊戲機試機員工作，工作時間自下午十時起，每小時工資新臺幣（下同）一
    百元，僱用女工於午後十時至翌日凌晨六時之時間內工作，被告丙○○則抽取每
    小時二十元仲介費。旋於同日下午十時十分許，在上址為警當場查獲，因認被告
    二人共犯勞動基準法第四十九條第一項之規定，應依同法第七十七條之規定論處
    云云。
二、按犯罪事實應依證據認定之，無證據不得推定其犯罪事實；不能證明被告犯罪者
    ，應諭知無罪之判決；刑事訴訟法第一百五十四條、第三百零一條第一項前段分
    別定有明文。又刑事訴訟法上所謂認定犯罪事實之證據，係指足以認定被告確有
    犯罪行為之積極證據而言，該項證據自須適合於被告犯罪事實之認定，始得採為
    斷罪資料，如未能發現相當證據或積極證據不足為不利於被告事實之認定時，自
    不能以推測或擬制之方法，以為裁判基礎，即應為有利於被告之認定，更不必有
    何有利之證據，最高法院二十九年上字第三一○五號、四十年台上字第八六號、
    三十年上字第八一六號復分別著有判例可資參照。另按勞動基準法第三十條之一
    第一項規定：中央主管機關指定之行業，雇主經工會或勞工半數以上同意後，其
    工作時間得依下列原則變更：一、四週內正常工作時數分配於其他工作日之時數
    ，每日不得超過二小時，不受第三十條第二項之限制。二、當日正常工時達十小
    時者，其延長之工作時間不得超過二小時。三、二週內至少有二日之休息，作為
    例假，不受第三十六條之限制。四、女性勞工，除妊娠或哺乳期間者外，於夜間
    工作，不受第四十九條之限制。但雇主應提供完善安全衛生設施。
三、本件公訴人認被告甲○○、丙○○二人涉犯前揭違反勞動基準法之罪嫌，無非係
    以渠等於警訊時及偵查中之供述、查獲之女工即證人乙○○、現場職員即證人葉
    志憲於警訊時之證述、及照片四幀為其主要論據。訊據被告甲○○、丙○○對證
    人乙○○於查獲當日晚上係於夜間十時後，在上揭戰神遊藝場內擔任臨時工之事
    實並不否認，惟均堅決否認有何違反勞動基準法之犯行，被告甲○○辯稱：伊以
    仲介臨時工為業，當天晚上八時許，戰神遊藝場有人打電話告知伊需要臨時工，
    伊即通知伊之員工乙○○前往該店工作，被告丙○○給伊一百元，伊則依早晚班
    分別給乙○○八十五或九十元，伊之員工皆有同意於夜間工作，且伊有提供交通
    工具及宿舍供員工使用等語；被告丙○○則以：伊僅係委任被告甲○○處理事務
    提供臨時工，與乙○○之間並無僱傭或勞動契約，自無勞動基準法之適用，退步
    言，縱認伊與乙○○間成立僱傭關係，戰神遊藝場係娛樂業，應適用勞動基準法
    第三十條之一之規定，不受同法第四十九條規定之限制。況伊係經半數勞工同意
    於夜間十時後工作，且戰神遊藝場之安全衛生設備於申請營利事業設立登記時，
    即經檢查合格，顯已提供了完善安全衛生設備無疑，應不為罪等語。
四、經查：
  (一)本案被告丙○○雖辯稱與證人乙○○間不存在僱傭關係，惟稱居間者，謂當事人
    約定，一方為他方報告訂約之機會，或為訂約之媒介，他方給付報酬之契約；稱
    僱傭者，謂當事人約定，一方於一定或不定之期限內為他方服勞務，他方給付報
    酬之契約，民法第五百六十五條及第四百八十二條分別定有明文；又所謂「勞工
    」，係指受雇主僱用從工作獲致工資者，而「工資」則係指勞工因工作而獲得之
    報酬，包括按計時所得之現金或實物等，且勞動契約不以訂立書面為要件。再一
    般學理上認勞動契約當事人之勞工，具有下列特徵：(1)人格從屬性，即受雇人在
    雇主企業組織內，服從雇主權威，並有接受懲戒或制裁之義務(2)親自履行，不得
    使用代理人(3)經濟上從屬性，即受雇人並不是為自己之營業勞動而是從屬於他人
    ，為該他人之目的而勞動(4)納入雇方生產組織體系，並與同僚間居於分工合作狀
    態。勞動契約之特徵，即在此從屬性。又基於保護勞工之立場，一般就勞動契約
    關係之成立，均從寬認定，只要有部分從屬性，即應成立（最高法院八十一年度
    台上字第三四七號判決參照）。職是，本案被告丙○○雖係透過被告甲○○居間
    仲介，約定工資，而僱請證人乙○○前往戰神遊藝場內擔任臨時工乙職，且其與
    證人乙○○間並未訂立書面僱傭契約，惟被告丙○○仍係實際支付證人乙○○按
    時計酬費用之人，被告甲○○則屬居間人之地位，而證人乙○○前往上述戰神遊
    藝場內工作時，亦係受被告丙○○之指揮，完成指派之工作，與該店內其餘工作
    人員居於分工合作之狀態無疑，縱被告甲○○從中獲取部分報酬，仍無礙於被告
    丙○○與證人乙○○間成立事實上僱傭契約之認定。故被告丙○○就此部分所辯
    ，尚不足採。
  (二)次查，本案被告丙○○所經營之戰神遊藝場，依行政院行業分類標準係屬電子遊
    戲場業，而屬娛樂業，要無疑義，而娛樂業已據行政院勞工委員會於八十八年二
    月十九日以台勞動二字第○○四二五六號函，指定為勞動基準法第三十條之一
    之行業（見本院卷第五○頁），故被告丙○○所經營之戰神遊藝場既屬於娛樂業
    ，依前開規定，被告丙○○如經該店勞工半數以上同意，女性勞工即得於夜間工
    作，並不適用勞動基準法第四十九條之規定，惟依同法第三十條之一第一項第四
    款但書規定，被告丙○○仍應提供完善安全衛生設施。揆之證人乙○○於警訊中
    證述：伊係於當天晚上九時許，接獲電話告知前往該店上班，並於晚上十時許抵
    達該店等語（見偵卷第十頁）及本院調查中證述：伊有同意於夜間工作等語（見
    本院卷第七三頁），復參諸被告丙○○所陳述：「當時男的員工有三、四個，女
    的員工有八、九個」（見本院卷第九八頁），而其所提出員工於受僱時即同意於
    夜間十時後工作之證明書有十份（見本院卷第五二至六一頁），足證該店勞工已
    有半數以上同意於夜間工作之事實，已臻明確，再參酌目前社會常情，電子遊戲
    場業前往消費之客人應以夜間居多之經營特性，則經營者會較需要夜間工作之員
    工，而該店員工亦會明瞭本身工作特性，多會同意於夜間工作乙情亦合常理，是
    被告丙○○所辯已符合過半勞工同意等語，足堪採信。又證人乙○○是日於該店
    內任臨時工時，並無證據足資證明其係處於妊娠或哺乳期間，則依上揭勞動基準
    法第三十條之一第一項第四款之規定，其於夜間工作，應不受同法第四十九條之
    限制。
  (三)又雇主經勞工半數同意，使女性勞工於夜間工作，如未依該法第三十條之一第一
    項第四款但書規定「提供完善安全衛生設施」，是否即無適用該款之規定，而仍
    受該法第四十九條之限制？本院認：
  (1)依該法第四十九條第一項之規定，女性勞工欲在夜間工作之要件，須「經取得工
    會或勞工同意，並實施晝夜三班制，安全衛生設施完善，及備有女工宿舍，或有
    交通工具接送，且有左列情形之一，經主管機關核准者」等嚴苛要件，始能為之
    ，而同法第三十條之一既係就上揭規定考慮針對某些中央主管機關所指定之特定
    行業，依據其行業特性予以放寬限制，且於該條第一項第四款亦已明文規定，不
    受第四十九條之限制甚明，自無再回歸適用第四十九條之理，縱其但書規定「雇
    主應提供完善安全衛生設施」，惟就立法技術而言，如立法者欲將「雇主應提供
    完善安全衛生設施」做為是否排除同法第四十九條之適用之要件，自應仿同法第
    四十九條第一項之立法技術，將該要件置放於第三十條之一第一項本文，規定為
    「雇主經工會或勞工半數以上同意並提供完善安全衛生設施」，而非以但書方式
    立法始無爭議。
  (2)復參以該法第三十條之一所謂「女工夜間工作場所之安全衛生設施」係指：雇
    主對通道、地板、階梯等，應保持不致使勞工跌倒、滑倒、踩傷等之安全狀態，
    或採取必要之預防措施（參考勞工安全衛生設施規則第二十一條）。雇主設置
    之安全門及安全梯於夜間工作期間內不得上鎖，其通道不得堆置物品 (參考勞工
    安全衛生設施規則第二十七條)。雇主對於工作場所之出入口、樓梯、通道、
    安全門、安全梯、廁所及停車場等，應有適當之照明 (參考勞工安全衛生設施規
    則第三十條、第三百十三條)。雇主應設置停電或平常照明系統失效時使用之
    緊急照明系統 (參考勞工安全衛生設施規則第三十條)。雇主對於主要人行道
    及有關安全門、安全梯應有明顯標示 (參考勞工安全衛生設施規則第三十一條)
    。雇主對於工作場所應使空氣充分流通，必要時，應以機械通風設備換氣 (參
    考勞工安全衛生設施規則第三百十二條)。雇主應善盡善良保護人義務，提供
    必要之暴力防止措施及設備，如保全、守衛、電子監視裝備等，揆其上開內容，
    均係參考勞工安全衛生規則所規定安全檢查項目，且均屬勞工安全衛生法第五條
    第二項所規定「雇主對於勞工就業場所之通道、地板、階梯或通風、採光照明、
    保溫、防濕、休息、避難、急救、醫療及其他為保護勞工健康及安全設備應妥為
    規劃並採取必要之措施」，而依同法第五條第三項授權中央主管機關所訂定之。
    故雇主如未符合該但書之規定，自得依勞工安全衛生法第三十四條之規定對事業
    單位及雇主科處罰鍰，此應係立法者考量各行業之特性而分別作第四十九條及第
    三十條之一之不同限制，並分別對違反者予以刑罰或行政罰之制裁，故違反該但
    書規定者，仍有行政罰之規範，並不因不再受同法第四十九條之限制，即會使該
    但書之規定形同具文。否則，若謂違反該但書規定者，仍須受同法第四十九條之
    限制，則嚴格論之，依該法第四十九條之規定，既只限制女工不得於「午後十時
    至翌晨六時」之時間內工作，而該法第三十條之一則只規定「夜間」，二者所規
    範時間並不一致，則有疑義者，厥為午後十時前之夜間時間，若雇主未提供完善
    之安全衛生設施，究應如何適用？
  (3)再者，勞動基準法第五章對於童工、女工之特別規定，乃係本諸憲法第一百五十
    三條第二項「婦女兒童從事勞動者，應按其年齡及身體狀態，予以特別之保護」
    之意旨，為保障兒童、婦女人身安全及工作權等憲法上之基本權所由設，而該法
    第三十一條之一既將某些指定之特定行業，例外認女性得於夜間工作，不受同法
    第四十九條之限制，實亦係因應目前社會需求及兩性發展漸趨平等所為彈性工作
    時間之調整，在此情形下，苟嚴格要求中央主管機關所指定之特定行業均須恪遵
    該但書之「雇主應提供完善安全衛生設施」後，方得不適用同法第四十九條女工
    不得於夜間工作之限制，勢將造成上開雇主為避免營業上有觸法之虞，而一概排
    斥雇用女工於夜間工作，將變相剝奪女性之工作權，反有違憲法增修條文第十條
    第六項所明文保障促進兩性地位實質平等之意旨，從而該條但書所規定之「雇主
    應提供完善安全衛生設施」，應認僅係國家對於事業單位另外以行政法律賦予之
    公法上義務，而非雇主未提供完善安全衛生設施時，仍應適用同法第四十九條第
    一項限制之例外規定方屬的論。
  (4)另查，行政院勞工委員會雖曾於八十六年七月八日以台勞動三字第○二八四九
    八號函釋示：「經指定為勞動基準法第三十條之一第一項之行業，該條第四款但
    書規定雇主應提供完善安全衛生設施，係指雇主對於擬使女工從事夜間工作之工
    作場所安全衛生設備與措施，應經勞動檢查機構檢查合格，未經檢查合格，該事
    業單位應不得使女工於午後十時至翌晨六時之間工作」，惟該法第三十條之一第
    一項第四款，並未明定經中央主管機關指定之行業，如欲使女性勞工於夜間工作
    應申請主管機關核准之明文，雖同款但書課予雇主應提供完善安全衛生設施之義
    務，但勞動基準法或其施行細則，對此均未為任何規定，亦未課予雇主應事先申
    請主管機關或勞動檢查機關進行安全衛生設施之檢查，自難單憑主管機關單方之
    函令解釋，即課予雇主法律所未明文規定或經法律授權之行政命令所未規定之「
    報請檢查」義務，命雇主應先行報請主管機關檢查安全衛生設施後，才得使女性
    於夜間工作。且上開函示業經該會於八十九年十月二十日以台勞動三字第四六
    七三二號函示予以廢棄而不再適用，足徵雇主並無事先申請主管機關檢查安全衛
    生設施之義務，亦不能再援引該函示內容，主張未經檢查機構檢查合格者，應回
    復該法第四十九條之限制，不得使女工於午後十時至至翌日凌晨六時之期間內工
    作。
  (5)從而不論從立法技術、保障女工之立法目的、現代工作趨勢或上開第三十條之一
    第一項第四款規定之實質內容觀之，尚難遽論雇主違反該法第三十條第一項第四
    款但書規定，即不得排除該法第四十九條規定之適用，而應回歸適用該法第四十
    九條，並依該法第七十七條對雇主處以刑罰。況對於違反該但書之規定者，勞動
    基準法並無處罰之明文，而該法第七十七條又明文規定係以「違反第四十九條規
    定者」為其科處刑罰之要件，是依刑法「罪刑法定原則」，自不得再擴張解釋違
    反該法第三十條之一第一項第四款但書規定者，應回歸適用該法第四十九條，並
    依該法第七十七條對雇主處以刑罰。
五、綜上所述，本件被告丙○○所經營之戰神遊藝場係娛樂業，並經中央主管機關指
    定為勞動基準法第三十條之一之行業，被告僱用非妊娠或哺乳期間之女性勞工於
    夜間工作，業經勞工半數以上同意已如前述，故依勞動基準法第三十條之一第一
    項第四款之規定，被告丙○○僱用女性勞工於夜間工作，自不受同法第四十九條
    之限制，縱被告丙○○未提供完善安全衛生設施，亦不得認已違反同法第四十九
    條之規定，而依同法第七十七條規定處以刑罰。末查，縱認須符合該法第三十條
    之一第一項第四款但書之規定，始得排除該法第四十九條之適用，依本院查證結
    果，本案被告丙○○既已經員工過半數同意於夜間工作，且其通道、樓梯、安全
    、消防、衛生等設施，亦於營業時業經檢查合格，並取得臺中市政府營利事業登
    記在案，有該登記證可憑，且依該法第三十條之一第一項第四款但書之規定，只
    須提供安全衛生設施即為已足，並未嚴格要求須提供宿舍或交通工具乙節，復參
    諸公訴人起訴時並無上揭安全衛生設施欠缺情事之舉證，自難認定被告丙○○有
    何違反該但書規定之情事，本院復查無其他積極證據足資證明被告丙○○有何公
    訴人所指之犯行，既不能證明被告丙○○犯罪，依法應為其無罪判決之諭知；又
    被告丙○○既不為罪，則被告甲○○上開居間行為，自無何犯意聯絡之犯行可言
    ，其理至明，自亦應依法同為無罪判決之諭知。
據上論斷，應依刑事訴訟法第三百零一條第一項，判決如主文。
本案經檢察官楊朝嘉到庭執行職務。
中      華      民      國    九十二    年    一      月     二十一     日
                                臺灣臺中地方法院刑事第七庭
                                    審判長法  官  夏 一 
                                          法  官  陳 卿 和
                                          法  官  蔡 美 華
右正本證明與原本無異。
如不服本判決，應於判決送達後十日內向本院提出上訴狀，上訴於臺灣高等法院臺中
分院( 須附繕本 )。
                                          書記官
中    華    民    國      九十二      年       一      月     二十三   日


司法院資訊處製作；財團法人民間司法改革基金會備份。
